【裁判字號】    97,破,7
【裁判日期】    970616
【裁判案由】    宣告破產
【裁判全文】
臺灣桃園地方法院民事裁定                 97年度破字第7號
聲  請  人  甲○○
上列聲請人聲請宣告破產事件，本院裁定如下：
    主  文
聲請駁回。
聲請程序費用由聲請人負擔。
    理  由
一、聲請意旨略以：(一)民國96年5 月間，伊因身體不適，無法工
    作，所經營之逸泰工程行亦因而停業，就醫後於同年6 月12
    日經林口長庚醫院判定罹患口腔癌第2 期，為支付每月貸款
    及前妻贍養費新台幣（下同）18,000元，只好出售逸泰工程
    行資產支應，然因身體狀況未見好轉，甚至惡化，面對所積
    欠債務及龐大利息已無力應付，實已達無法清償其債務之程
    度。(二)伊現無固定收入，惟有下列資產及負債：1.債務：(1)
    現金卡：萬泰商業銀行296,000 元；(2)信用卡：日盛國際商
    業銀行131,072 元、安泰商業銀行14,236元、台北富邦商業
    銀行230,725 元、大眾商業銀行89,677元、國泰世華商業銀
    行9 萬元及中國信託商業銀行65,943元；(3)信用借款：渣打
    商業銀行274,000 元及慶豐商業銀行107 萬元；(4)擔保借款
    ：萬泰商業銀行2,084, 000元；以上總計為4,34 5,653元（
    計算式：296,000 元＋131,072 元＋14,236元＋230,725 元
    ＋89,677元＋9 萬元＋65,943元＋274,000 元＋107 萬元＋
    2,084,000 元＝上開金額）。2.財產：(1)預為生活費用支出
    之現金30萬元；(2)門牌號桃園縣平鎮市○○○路23號3 樓房
    屋及其坐落之基地即同段857 地號土地應有部分1 萬分之22
    （下稱系爭明德路房地），其土地公告現值584,83 9元，房
    屋現值413,300 元，並有萬泰商業銀行房屋抵押貸款2,084,
    000 元未繳；(3)門牌號為平鎮市○○路58號房屋（下稱系爭
    廣明路房屋），其現值19,199元。以上合計財產為1,317,33
    8 元（計算式：30萬元＋584,839 元＋413,300 元＋19,199
    元＝上開金額）。(三)伊負債顯已逾其資產，雖不足清償其債
    務，惟其資產得以構成破產財團，並足以清償破產管理人報
    酬約5 萬元及1 年所需生活費用約110,520 元（係按內政部
    所公布95年度台灣省每人每月最低生活費標準9,210 元計之
    ），而有宣告破產之實益及必要，爰依破產法第1 條、第57
    條、第58條規定，聲請宣告破產等語。
二、按破產，對債務人不能清償債務者，宣告之；破產宣告時屬
    於破產人之一切財產，及將來行使之財產請求權，與破產宣
    告後，破產終結前，破產人所取得之財產，為破產財團；財
    團費用及財團債務，應先於破產債權，隨時由破產財團清償
    之；破產宣告後，如破產財團之財產不敷清償財團費用及財
    團債務時，法院因破產管理人之聲請，應以裁定宣告破產終
    止；破產法第57條、第82條第1 項、第97條、第148 條分別
    定有明文。又按所謂財團費用，包括：(一)因破產財團之管理
    、變價及分配所生之費用。(二)因破產債權人共同利益所需審
    判上之費用。(三)破產管理人之報酬。(四)破產人及其家屬之必
    要生活費及喪葬費。而所謂財團債務，則包括：(一)破產管理
    人關於破產財團所為行為而生之債務。(二)破產管理人為破產
    財團請求履行雙務契約所生之債務，或因破產宣告後應履行
    雙務契約而生之債務。(三)為破產財團無因管理所生之債務。
    (四)因破產財團不當得利所生之債務。亦為同法第95條、第96
    條所明定。是破產程序乃於債務人不能清償其債務時，為使
    多數債權人獲得平等滿足，兼顧債務人之利益，就債務人之
    總財產，由法院參與之一般強制執行程序；法院就破產之聲
    請，應依職權為必要之調查，倘債務人確係毫無財產，則破
    產財團不能構成，或債務人之財產不敷清償破產財團費用及
    財團債務，無從依破產程序清理其債務時，自無宣告破產之
    實益，得裁定駁回聲請（司法院25年院字第1505號解釋、最
    高法院86年度台抗字第479 號裁定意旨參照）；同理，如構
    成破產財團之債務人財產，明顯不足清償破產財團費用及財
    團債務時，依破產法第148 條規定，法院於宣告破產後，隨
    即須同時宣告破產程序終止，此無異徒增破產程序並浪費相
    關費用，並無益於債務人及其債權人，參照上開解釋及裁判
    意旨，於認為債務人有此情形時，自應認其聲請宣告破產為
    無實益，應依破產法第63條規定，以裁定駁回其破產宣告之
    聲請。
三、經查：
  (一)1.聲請人主張其負債合計約4,345,653 元等情，業據其提出
    債權人附表及債權人、債務人名冊各1 紙在卷可參；2.又聲
    請人主張其現存財產除現金30萬元外，尚有系爭明德路房地
    ，與系爭廣明路房屋，以上資產合計為1,317,338 元，固已
    提出其財產歸屬資料清單及系爭兩筆房地登記謄本為證，然
    其主張尚有現金30萬部分，並未提出任何證據以資佐證，尚
    難遽予採信；3.至於系爭明德路房地部分，則已設定本金最
    高限額為336 萬元之第一順位抵押權予萬泰銀行及依序為16
    6 萬元及50萬元之最高限額第二及第三順序抵押權予慶豐商
    業銀行，依破產法第98條、第108 條及第109 條規定，有別
    除權之債權不屬破產債權，其債權不依破產程序而行使其權
    利，並得以行使別除權後仍未能受清償之債權，為破產債權
    而行使其權利。而聲請人自陳萬泰商業銀行及慶豐商業銀行
    對其分別有2,084,00 0元及107 萬元之債權等語，故依破產
    法第108 條規定，系爭明德路房地經萬泰商業銀行及慶豐商
    業銀行行使別除權後，已無剩餘。是聲請人主張其負債超過
    資產甚多，雖堪採信，惟依上述說明，聲請人僅餘其所有現
    值為19,199元之系爭廣明路房屋可供組成破產財團之事實，
    應堪認定。
  (二)依目前破產實務，破產管理人之報酬至少為5 萬元。又聲請
    人自稱其每年應支出必要生活費用約為110,520 元。而破產
    程序必須召開債權人會議、出售資產、分配破產財團，通常
    1 年時間尚無法終結，是依司法院頒布之各級法院辦案期限
    實施要點第2 點規定，破產事件之辦案期限為2 年，縱令本
    件破產程序單純，於1 年內可以完成破產程序，而以1 年計
    算，聲請人所應支出之破產管理人之報酬、其個人之必要生
    活費用等財團費用至少需要160,520 元（計算式：50,000元
    ＋110,520 元＝上開金額）。
  (三)準此，本件聲請人現有資產既僅有現值19,199元之房屋，顯
    然不敷清償破產財團費用，更遑論於清償財團債務後，再將
    剩餘財產分配予其他債權人，苟准予其宣告破產，徒增支付
    破產管理人、監察人之報酬及破產程序所須之各項費用，反
    有害於其債權人之債權原可得受償之部分，顯然不能達清理
    債務，而悖於債權人平等受償之破產制度立法目的，徒增程
    序之浪費，揆諸上揭司法院之解釋及說明，本件聲請宣告破
    產，為無實益，顯無理由，應予駁回。
四、依破產法第5 條，民事訴訟法第95條、第78條，裁定如主文
    。
中    華    民    國    97    年    6     月    16    日
                  民事第二庭  法  官  張金柱
如不服本裁定應於送達後10日內向本院提出抗告狀，並應繳納抗
告裁判費新台幣1,000 元。
以上正本證明與原本無異。
中    華    民    國    97    年    6     月    17    日
                              書記官  黃珮娟


司法院資訊處製作；財團法人民間司法改革基金會備份。
